臺灣高等法院臺南分院刑事裁定
111年度毒抗字第735號
抗  告  人  
即  被  告  王建男




上列抗告人即被告因違反毒品危害防制條例案件，不服臺灣臺南
地方法院111年度毒聲字第767號中華民國111年9月13日裁定（聲
請案號：臺灣臺南地方檢察署111年度聲戒字第131號、111年度
毒偵字第2982號、111年度聲觀字第288號），提起抗告，本院裁
定如下：
    主  文
抗告駁回。
    理  由
一、聲請意旨略以：被告王建男因施用第一級、第二級毒品，經
    臺灣臺南地方法院（下稱原審法院）111年度毒聲字第381號
    裁定令入法務部矯正署臺南看守所附設勒戒處所執行觀察、
    勒戒後，認有繼續施用毒品之傾向，有該所民國111年9月7
    日南所衛字第11100117110號函檢送之有無繼續用傾向評估
    標準紀錄表暨證明書各1份附卷可憑，爰依毒品危害防制條
    例第20條第2項後段規定，聲請裁定令入戒治處所施以強制
    戒治等語。
二、原裁定意旨略以：被告執行觀察、勒戒後，綜合判斷認定有
    繼續施用毒品傾向，該綜合判斷之結果，係臺南看守所附設
    勒戒所相關專業知識經驗人士，於被告觀察、勒戒期間，依
    本職學識就被告之前科紀錄及行為表現、臨床評估及社會穩
    定度等因素所為之綜合判斷，具有科學驗證所得之結論，由
    形式上觀察，並無擅斷或濫權等明顯不當之情事，自得資為
    判斷被告有無繼續施用毒品傾向之證明，堪認被告確有繼續
    用毒品之傾向，聲請人聲請強制戒治，並無不合，爰依毒品
    危害防制條例第20條第2項後段，裁定被告令入戒治處所強
    制戒治，其期間為6個月以上，至無繼續強制戒治之必要為
    止，但最長不得逾1年等語。
三、被告抗告意旨略以：㈠心理醫師簡單面談，詢問家庭狀況及
    染毒過程，斷定有繼續施用傾向，獨斷個人使用毒品輕重，
    一罪兩罰，令被告不服，且未到達政府以病人來看待染毒之
    人，被告一心悔改向上，應給予鼓勵改過機會，使更生人重
    拾信心，締造美好前途。㈡將司法前科紀錄列為強制戒治評
    估標準，對被告不公，被告縱然判處罪刑，皆已獲適當處分
    ，抵其所犯，應溯往不究。㈢被告母親65歲，行動不便，患
    三高，獨居偏鄉，哥哥成家，於外縣市居住工作，被告從事
    ○○，經濟拮据，與母親同住，負擔照料母親生活起居重責大
    任，被告入所後，母親生活仰賴鄰居里民幫忙，令被告惶恐
    不安，擔憂年邁母親「樹欲靜而風不止」、「子欲養而親不
    在」，人生最大悲哀莫過於悔恨、請憐憫、體恤被告心境，
    法外開恩。㈣請調閱勒戒期間評估紀錄，被告僅○○畢業，心
    理評估時，對於諮詢師的口語及專業用詞，會因問答理解不
    同，影響評估分數，導致受到戒治處分。㈤被告有堅決的意
    志戒斷毒品，只因不擅於表達。為此，提起抗告，請撤銷強
    制戒治處分，確保被告身心靈自由之權利。
四、按觀察、勒戒後，檢察官或少年法院（地方法院少年法庭）
    依據勒戒處所之陳報，認受觀察、勒戒人無繼續施用毒品傾
    向者，應即釋放，並為不起訴之處分或不付審理之裁定；認
    受觀察、勒戒人有繼續施用毒品傾向者，檢察官應聲請法院
    裁定或由少年法院（地方法院少年法庭）裁定令入戒治處所
    強制戒治，其期間為6個月以上，至無繼續強制戒治之必要
    為止，但最長不得逾1年，毒品危害防制條例第20條第2項定
    有明文。次按有無繼續施用毒品傾向之評估標準，並非完全
    以受勒戒人勒戒後之結果為準，勒戒前之各種情況，仍應作
    為評估之依據。依法務部110年3月26日修正之「有無繼續施
    用毒品傾向評估標準紀錄表」及「有無繼續施用毒品傾向評
    估標準說明手冊」規定，係以前科紀錄與行為表現、臨床評
    估、社會穩定度三項合併計算分數，每一大項皆有靜態因子
    與動態因子。先以靜態因子分數評分，靜態因子分數總分在
    60分（含）以上為「有繼續施用毒品傾向」；60分以下，與
    動態因子分數相加，如果總分在60分（含）以上，為「有繼
    續施用毒品傾向」。是被告有無「繼續施用毒品傾向」，係
    依具體個案在前述「前科紀錄與行為表現」、「臨床評估」
    、「社會穩定度」各個大項目內的細項靜態因子與動態因子
    評分後綜合判定，各個項目的分數評比及綜合評分有其專業
    依據及標準，各個靜態因子與動態因子的配分均有上限，並
    無特別偏重於某一項配分，且由評分者併列「南勒輔」、「
    南勒衛」、「南勒戒」、「南勒醫」、「南勒護」，可見評
    分者除心理醫師外，尚包括勒戒所職司輔導、管理等人員，
    心理醫師與心理諮商師僅為多數評分者之一，並不具有左右
    評分與擅斷權限，此項評估標準紀錄表之計分標準趨近規格
    化，適用於每一位受觀察、勒戒處分之人，具備一致性、普
    遍性、客觀性，準此，倘評估標準表由形式上觀察，無擅斷
    或濫權等明顯不當之情事，法院宜予尊重。
五、經查：
　㈠被告王建男基於施用第一級、第二級毒品之犯意，於110年11
    月3日中午12時許，在臺南市○○區○○○附近某產業道路旁，以
    將甲基安非他命放入玻璃球點火燒烤吸食煙霧之方式，施用
    第二級毒品甲基安非他命1次。復於翌日即同年月4日中午12
    時許，在上揭同一地點，以將海洛因加水置入針筒內，再以
    注射靜脈之方式，施用第一級毒品海洛因1次。嗣經警於110
    年11月5日上午6時15分許，持原審法院核發之搜索票前往臺
    南市○市區○○街00號被告住處執行搜索，當場扣得吸食器1支
    ，經警徵得被告同意，於110年11月5日上午8時5分，採集其
    尿液送驗，檢驗結果呈甲基安非他命、嗎啡陽性反應等情，
    業據被告於警詢、偵查坦承不諱，並有採尿採證同意書、原
    審法院搜索票、臺南市政府警察局第二分局搜索扣押筆錄、
    扣案物品目錄表、刑案現場照片、偵辦毒品危害防制條例案
    送驗尿液年籍對照表（編號：000Z000）及臺南市政府衛生
    局濫用藥物尿液檢驗結果報告（檢體名稱：000Z000）在卷
    可佐。足認被告前述自白與事實相符，被告於前揭時、地，
    施用第一級毒品海洛因、第二級毒品甲基安非他命犯行，洵
    堪認定。
　㈡109年1月15日修正公布，同年7月15日施行之毒品危害防制條
    例第20條第3項及第23條第2項所謂「3年後（內）再犯」，
    應跳脫以往窠臼，以「3年」為期，建立「定期治療」之模
    式。其規定中所謂「3年後再犯」，只要本次再犯（不論修
    正施行前、後）距最近一次觀察、勒戒或強制戒治執行完畢
    釋放已逾3年者，即該當之，不因其間有無犯施用毒品之罪
    經起訴、判刑或執行而受影響。此項結論，並經最高法院大
    法庭109年度台上大字第3826號裁定闡釋明確。查被告前於9
    2年間因施用毒品受觀察、勒戒處分，認有繼續施用毒品之
    傾向，依原審法院92年度毒聲字第1086號裁定施以強制戒治
    ，於92年12月19日停止強制戒治（轉受刑人），有臺灣高等
    法院被告前案紀錄表、在監在押全國紀錄表在卷可考。本件
    被告於110年11月3日、同年月4日分別施用第一、二級毒品
    ，距其最近一次停止強制戒治處分已逾3年，檢察官向原審
    法院聲請觀察勒戒（111年度聲觀字第288號、110年度毒偵
    字第2982號），原審法院裁定被告應送勒戒處所觀察、勒戒
    （111年度毒聲字第381號），符合修正後毒品危害防制條例
    第20條第3項之規定。　
　㈢被告於執行觀察、勒戒期間，經法務部矯正署臺南看守所附
    設勒戒處所評估結果：㈠前科紀錄與行為表現：［靜態因子］
    毒品犯罪相關司法紀錄：「有，6筆」，每筆5分（上限10分
    ），得分10分。首次毒品犯罪年齡：「20歲以下」，得分10
    分（上限10分）。其他犯罪相關紀錄：「有，5筆，每筆2分
    」，得分10分（上限10分）。入所時尿液毒品檢驗：「無藥
    物反應，0分」（上限10分）。［動態因子］所內行為表現：
    無違規，持續於所內抽菸，得分2分（動態因子合計上限15
    分）；㈡臨床評估：［靜態因子］物質使用行為：「多重毒品
    濫用：有，種類：海洛因、安非他命，10分」（上限10分）
    」。合法物質濫用：「無」（0分）。使用方式：「有注射
    使用，10分」（上限10分）。使用年數：「超過一年，10分
    」（上限10分）。［動態因子］精神疾病共病（含反社會人格
    ）：「無（0分）（上限10分）」。臨床綜合評估（含病識
    感、動機、態度、就醫意願）：「中度（4分）」（上限7分
    ）；㈢社會穩定度：［靜態因子］工作：「全職工作：○○，1年
    ，月入0萬多（0分）（上限5分）。家庭：「家人藥物濫用
    ：有（5分）」。［動態因子］入所後家人是否訪視：「無（5
    分）」。出所後是否與家人同住：「是（0分）」。以上㈠至
    ㈢項靜態因子得分合計65分，加計動態因子得分6分，總分合
    計71分，綜合判斷為「有繼續施用毒品傾向」，業據法務部
    矯正署臺南看守所以111年9月7日南所衛字第11100117110號
    函檢附有無繼續施用毒品傾向證明書及評估標準紀錄表在卷
    可憑（附於毒偵卷第93至95頁），該綜合判斷之結果係援引
    法務部110年3月26日修正之「有無繼續施用毒品傾向評估標
    準紀錄表」，該修正之評估標準係因應「毒品危害防制條例
    」之修正及最高法院刑事大法庭109年度台上字第3826號裁
    定，洽請衛生福利部協助研修，經該部邀集專家學者及相關
    機關研商後修正而完成，被告於觀察、勒戒期間，係由臺南
    勒戒所管理人員、輔導人員及具專業知識經驗之醫療人員等
    ，本於其等職司之專業，依上項趨近規格化之評估標準為綜
    合判斷，據以判定被告「有繼續施用毒品傾向」，由形式上
    觀察，並無擅斷或濫權等明顯不當之情事。參以評估標準紀
    錄表係分成「前科紀錄與行為表現」、「臨床評估」及「社
    會穩定度」三大項目，每個項目各有細項，分別計分，上開
    項目係專家學者研商後列入評估標準，自有相當的專業依據
    ，且各該評分項目均有配分上限，並無偏重任一評估項目，
    或僅以勒戒處所人員、醫師或心理師之評估來認定有無繼續
    施用毒品傾向，而勒戒處所之組織、人員之資格及執行觀察
    、勒戒相關程序，暨判斷受觀察、勒戒人有無繼續施用毒品
    傾向，均有相關法令嚴格規範，非任一評分者可恣意而為。
    各該評估項目絕大部分有客觀之判斷依據，少部分例如臨床
    綜合評估，亦係由醫師本於專業進行評估判斷，列入動態因
    子，上限為7分，任一評分項目均有合比例性之限縮考量，
    益見評估標準表之設計既有參酌專業判斷，亦有客觀依據以
    避免主觀評價占比過重之風險。且評估標準紀錄表適用於每
    一位受觀察、勒戒處分之人，具有一致性、普遍性、客觀性
    ，並非僅針對被告而為。卷附評估標準表已將評估大項、各
    大項內之細項及配分、得分明細記載明確。被告抗告意旨以
    心理醫師簡單面談，被告僅○○畢業，對醫療人員專業用語理
    解不同，致影響評估分數，且前科紀錄違反不溯既往原則等
    情，提起抗告，係憑其主觀片面質疑評估標準偏頗、不具公
    正性，尚非可採。被告既有施用第一、二級毒品之事實，且
    依修正後的評估標準，判定認有繼續施用毒品之傾向，而達
    應施以強制戒治之標準，自有依法再施以強制戒治以降低其
    再次施用毒品之危險性之必要。
　㈣又毒品危害防制條例第20條第2項關於強制戒治之規定，係屬
    強制規定，只要觀察、勒戒後，經評定受觀察、勒戒人有繼
    續施用毒品傾向者，檢察官即應聲請法院裁定受觀察、勒戒
    人應令入戒治處所強制戒治，並無任何例外規定。復觀被告
    於92年12月19日停止強制戒治處分後，迭因施用第一、二級
    毒品受刑之宣告與執行，再犯率甚高。107年間曾經臺南地
    檢署檢察官為附命戒癮治療之緩起訴處分。嗣於110年11月
    再為本案施用第一、二級毒品犯行，顯見仍無法完全戒斷，
    被告抗告意旨主張其有堅決的戒毒意志，實非無疑，而強制
    戒治之目的，即係藉機構內之醫療處置，以期控制或改善至
    完全戒除毒癮，與徒刑之執行有別，毒品危害防制條例第20
    條第2項後段明定強制戒治期間為6個月以上，至無繼續強制
    戒治之必要為止，但最長不得逾1年，已兼顧被告之人身自
    由。從而，原審參酌前揭有無繼續施用毒品傾向證明書及評
    估標準紀錄表，裁定令被告入戒治處所施以強制戒治，核無
    違誤，抗告意旨徒憑己見指摘原審裁定有誤，未予被告自新
    機會，尚無可採。　　
六、至抗告意旨另主張其負扶養母親責任，受強制戒治處分將影
    響家中經濟、母親無人照顧等家庭因素，惟此部分主張之事
    項與法院是否裁定令入戒治處所強制戒治之判斷無涉，倘被
    告之受扶養權利人有應受照護需求，亦得尋求社福機構協助
    ，不足據為免除強制戒治之適法理由。　　　
七、綜上，原審依據毒品危害防制條例第20條第2項、第3項規定
    ，裁定被告令入戒治處所強制戒治，其期間為6個月以上，
    至無繼續強制戒治之必要為止，但最長不得逾1年，經核其
    認事用法均無違誤。抗告意旨指摘原裁定不當，為無理由，
    應予駁回。
據上論斷，應依刑事訴訟法第412條，裁定如主文。
中　　華　　民　　國　　111 　年　　9 　　月　　29　　日
              　　　刑事第五庭  審判長法　官  張瑛宗
                                      法　官  黃裕堯
                                      法　官  林逸梅
以上正本證明與原本無異。
不得再抗告。
                                      書記官  施淑華
中　　華　　民　　國　　111 　年　　9 　　月　　29　　日